ACORDAO-COMPLETO-2553267

ACÓRDÃO 6059/2022 ATA 33/2022 - PRIMEIRA CÂMARA

VISTOS, relatados e discutidos estes autos de Tomada de Contas Especial, no qual se aprecia embargos de declaração interpostos por José Lavoisier Gomes Dantas em face do Acórdão 2850/2022-TCU-Primeira Câmara, por meio do qual este Tribunal julgou irregulares as suas contas, condenou-os ao pagamento do débito apurado,
ACORDAM os Ministros do Tribunal de Contas da União, reunidos em Sessão da Primeira Câmara, diante das razões expostas pelo Relator, em:
9.1. conhecer dos presentes embargos, com fundamento nos arts. 32, inciso II, e 34, da Lei 8.443/1992, para, no mérito, dar-lhe provimento, a fim de declarar a nulidade da citação do Sr. José Lavoisier Gomes Dantas e, por consequência, a nulidade do Acórdão 2850/2022-TCU-Primeira Câmara;
9.2. orientar a Segecex no sentido de que observe os procedimentos descritos no voto que fundamenta esta deliberação, nas hipóteses em que os Correios devolverem a comunicação processual com a inscrição "não procurado";
9.3. com fundamento no art. 179, §4º, do Regimento Interno do TCU, dar ciência ao Sr. José Lavoisier Gomes Dantas, que o prazo de quinze para a apresentação das suas alegações de defesa ordenada pelo pronunciamento da unidade técnica (peça 80) começará a fluir a partir da data da presente deliberação; e
9.4. dar ciência deste acórdão ao embargante.

Tomada de Contas Especial, nos quais se aprecia embargos de declaração interpostos por José Lavoisier Gomes Dantas em face do Acórdão 2.850/2022TCU-1ª Câmara, por meio do qual este Tribunal julgou irregulares as suas contas, condenou-os ao pagamento do débito apurado

Primeira Câmara

Prefeitura Municipal de São João do Rio do Peixe - PB.

3. Interessados/Responsáveis/Recorrentes:
3.1. Interessado: Ministério do Turismo (05.457.283/0001-19).
3.2. Responsável: José Lavoisier Gomes Dantas (XXX.162.094-XX).
3.3. Recorrente: José Lavoisier Gomes Dantas (XXX.162.094-XX).

13.1. Ministros presentes: Walton Alencar Rodrigues (Presidente), Benjamin Zymler e Jorge Oliveira.
13.2. Ministro-Substituto convocado: Weder de Oliveira.
13.3. Ministro-Substituto presente: Augusto Sherman Cavalcanti (Relator).

AUGUSTO SHERMAN

Ministro-Substituto Augusto Sherman Cavalcanti.

Trata-se de embargos de declaração interpostos por José Lavoisier Gomes Dantas em face do Acórdão 2850/2022-TCU-Primeira Câmara, por meio do qual este Tribunal julgou irregulares as suas contas, condenou-os ao pagamento do débito apurado.
A condenação decorreu em razão da não comprovação de forma regular da execução física e financeira dos recursos repassados pela União por meio do Convênio n.º 01560/2008, que tinha por objeto "Festa de Reveillon 2009".
Naquela oportunidade o responsável foi considerado revel por não ter se manifestado nos autos.
O recorrente alega, em síntese: (i) omissão e obscuridade na decisão de considerar a revelia do embargante; e (ii) omissão e obscuridade quanto à incidência da prescrição punitiva e da ressarcitória; nos termos da peça recursal constante à peça 115, cujos excertos a seguir transcrevo:
" (...) 
II - DA OMISSÃO OBSCURIDADE CONTRADIÇÃO 
Para fundamentar a revelia do Embargante o Voto do relator assim se manifestou: 
"No âmbito deste Tribunal, procedeu-se à citação do responsável nos endereços disponíveis nas bases de dados sob custódia desta Corte de Contas, sem que, contudo, se lograsse êxito na notificação por correspondência, pelo que foi promovida a citação por edital. Transcorrido o prazo para defesa, o Sr. José Lavoisier Gomes Dantas permaneceu silente, razão pela qual a Secretaria de Controle Externo de Tomada de Contas Especial (SecexTCE) concluiu sua análise propondo considerar o responsável revel, julgar suas contas irregulares e condená-lo em débito sem aplicação de multa, tendo em vista a prescrição da pretensão punitiva (peças 94-96) ." 
Conforme a peça 87, a citação foi enviada para o endereço: Rua Expedita Maria Oliveira, 185, Altiplano, São João do Rio do Peixe-PB, que foi devolvida com a observação, Rua desconhecida. Na peça 88 a citação foi enviada para a Rua Tabelião José Ramalho Leite, 1442, Apto 501, Manaíra, João Pessoal-PB, foi devolvida com a informação mudou-se. Na peça 89 a citação foi enviada para o endereço Sitio Serrote Fazenda Tentação, s/n, Zona Rural, São João do Rio do Peixe, que foi devolvida pelos Correios com a opção  (Não procurado) . 
Assim, procedeu-se com a citação por edital na peça 91 e decorrido o prazo do edital e em função deste se decretou a revelia. 
Ocorre que Os correios informaram que não havia procurado o endereço do Embargante Sitio Serrote Fazenda Tentação, s/n, Zona Rural, São João do Rio do Peixe. Assim antes da providencia de citação por edital deveria ter se efetuados diligências junto aos correios, para fins de garantir que a correspondência fosse entregue, uma vez que tal endereço é de fato o endereço do Embargante há muitos anos. 
Houve omissão e obscuridade na decisão de considerara a revelia do Embargante de maneira que se requer, a anulação do acórdão embargado para que seja oportunizado ao mesmo prazo para defesa.
II - DA OMISSÃO OBSCURIDADE - PRESCRIÇÃO - DA PRETENSÃO DE RESSARCIMENTO
No Voto do acórdão que integra a decisão, fixou-se que Embora o julgamento, do Supremo Tribunal Federal, no Recurso Extraordinário 636.886/AL (Tema 899) , tenha fixado, com repercussão geral, a prescritibilidade da pretensão de ressarcimento ao erário fundada em decisão de Tribunal de Contas, acrescentou que houve recentemente a apreciação de embargos de declaração opostos pela Advocacia-Geral da União (AGU) em face da referida deliberação no sentido de sua rejeição, tendo sido enfatizado que o RE 636.886/AL não se refere à fase constitutiva do título executivo, a cargo dos Tribunais de Contas, mas sim à fase de sua execução, no âmbito do poder judiciário e por isso entendo que não é aplicável a decisão ao caso e afirma que a sumula 282 do TCU ainda está em vigor. vejamos: 
"12. Observa-se, portanto, que a tese ainda vigente - enquanto não aprovada orientação diversa sobre a matéria, por normativo a ser deliberado em Plenário, e após os devidos estudos - é pela imprescritibilidade das ações de ressarcimento, baseado no disposto na Súmula TCU 282. 
13. Assim, em homenagem ao princípio do Colegiado, continuo a seguir a jurisprudência unânime nesta Corte de Contas no sentido da imprescritibilidade das ações de ressarcimento ao Erário, consoante Enunciado 282 da Súmula de Jurisprudência do TCU." 
É fato incontroverso o convênio teve vigência de 31/12/2008 a 14/4/2009, com prazo para apresentação da prestação de contas em 15/5/2009 e a preste TCE foi instaurado no âmbito de TCE somente em 31/01/2020 e a citação por edital somente em 21/10/2021, ou seja transcorreu mais de 12 doze anos, tendo se operado a prescrição da punição, mas também a prescrição de ressarcimento. 
COMO PRESCRIÇÃO É MATÉRIA DE ORDEM PÚBLICA, QUE PODE SER APRECIADA EM QUALQUER MOMENTO, INCLUSIVE DE OFÍCIO, APRESENTAMOS EMBARGOS PARA FINS DE SANAR OMISSÃO OBSCURIDADE NESTE SENTIDO. 
No Recurso Extraordinário 669.069/MG, relatado pelo Ministro Teori Zavascki, por meio de acórdão lavrado em 3/2/2016, o Plenário deste Supremo fixou a seguinte tese (Tema 666 de Repercussão Geral) : "É prescritível a ação de reparação de danos à Fazenda Pública decorrente de ilícito civil" 
Ao contrário do afirmado no entendimentos E. Acórdão do TCU, o ressarcimento ao erário só é imprescritível na hipótese de ato doloso de improbidade, conforme decido no julgamento do RE 852.475, com repercussão geral reconhecida Tema 897) , no qual assentou a seguinte tese: "São imprescritíveis as ações de ressarcimento ao erário fundadas na prática de ato doloso tipificado na Lei de Improbidade Administrativa". 
NESTE SENTIDO, DESTACAMOS QUE OS MESMOS FATOS DA TOMADAS DE CONTAS ESPECIAL FORAM TRATADOS NA AÇÃO DE IMPROBIDADE 0801324-52.2017.4.05.8202, PROPOSTA PELO MINISTÉRIO PÚBLICO FEDERAL, FOI JULGADAS IMPROCEDENTE COM TRÂNSITO EM JULGADO, NÃO SE CONSTATANDO ATO DOLOSO DE IMPROBIDADE  (DOC. 02) .
 (...) 
Importa destacar aqui que a própria sentença após a devida instrução reconheceu que o objeto do convênio foi cumprido e que não houve dano de malversação ou superfaturamento na aplicação das verbas federais repassadas. É QUE NÃO HOUVE ATO DOLOSO DE IMPROBIDADE. 
No RE 636.886/AL tema 899, este Supremo Tribunal, por unanimidade, apreciando o tema 899 da repercussão geral, negou provimento ao recurso extraordinário, mantendo-se a extinção do processo pelo reconhecimento da prescrição, nos termos do voto do Relator e foi fixada a seguinte tese: "É prescritível a pretensão de ressarcimento ao erário fundada em decisão de Tribunal de Contas". (Plenário, Sessão Virtual de 10.4.2020 a 17.4.2020) 
DA ANÁLISE DOS VOTOS VENCEDORES E DA TESE FIXADA NO TEMA 897 E 899 DO SUPREMO TRIBUNAL FEDERAL, É PRESCRITÍVEL A PRETENSÃO DE PUNIÇÃO PELO TCU, E, É PRESCRITÍVEL O RESSARCIMENTO AO ERÁRIO NOS PROCESSO DO AMBITO DO TCU, EIS QUE SOMENTE O NO CASO DE ATO DOLOSO DE IMPROBIDADE É QUE O RESSARCIMENTO AO ERÁRIO É IMPRESCRITÍVEL.
E, NO CASO DOS AUTOS A SENTENÇA DO PROCESSO 0801324-52.2017.4.05.8202T TRANSITADA EM JULGADO RECONHECE A INEXISTÊNCIA DE ATO DOLOSO DE IMPROBIDADE, TORNANDO TOTALMENTE PRESCRITÍVEL O RESSARCIMENTO NO CASO DOS AUTOS.
 (...) 
DESTA FEITA, É IMPERIOSO RECONHECER A PRESCRITIBILIDADE DA PRETENSÃO PUNITIVA E DO RESSARCIMENTO AO ERÁRIO NOS PROCESSO DO TCU. 
E, PORTANTO, O ACÓRDÃO, QUE APLICOU AO AUTOR IMPUTAÇÃO DE DÉBITO, E O JULGAMENTO IRREGULAR DE CONTAS, É ATO ILEGAL, QUE FERE DIREITO E MATÉRIA CONHECÍVEL DE OFÍCIO, DEVENDO SER DECLARADO NULA A CONDENAÇÃO DO ACÓRDÃO E DO PROCESSO DA TOMADA DE CONTAS ESPECIAL, POR PRESCRIÇÃO. 
IV - DO PEDIDO 
Para que seja sanada a omissão e ou Obscuridade, para fins de declarar nulo o acordão e ofertar prazo regimental para a defesa do Embargante, e, ou que se reconheça a prescrição da pretensão do ressarcimento anulando a imputação de débito e o julgamento irregular de Contas. 
Termos em que pede e espera deferimento." (destaques do original) 
É o relatório.

Joanilson Guedes Barbosa (OAB-PB 13295), representando José Lavoisier Gomes Dantas.

Procurador Sergio Ricardo Costa Caribé.

EMBARGOS DE DECLARAÇÃO EM FACE DE ACÓRDÃO QUE, EM SEDE DE TOMADA DE CONTAS ESPECIAL, JULGOU IRREGULARES AS CONTAS DO EX-PREFEITO E CONDENOU-O AO PAGAMENTO DO DÉBITO APURADO. ALEGAÇÕES DE NULIDADE DA CITAÇÃO E DE INCIDÊNCIA DA PRESCRIÇÃO. CONHECIMENTO. PROVIMENTO. DECLARAÇÃO DE NULIDADE DA CITAÇÃO E CONSEQUENTEMENTE, DO ACÓRDÃO EMBARGADO. ORIENTAÇÃO À SEGECEX. ABERTURA DE PRAZO PARA O RESPONSÁVEL APRESENTAR AS SUAS ALEGAÇÕES DE DEFESA.

TOMADA DE CONTAS ESPECIAL (TCE)

Secretaria de Controle Externo de Tomada de Contas Especial (SecexTCE).

Trata-se de embargos de declaração interpostos por José Lavoisier Gomes Dantas em face do Acórdão 2850/2022-TCU-Primeira Câmara, por meio do qual este Tribunal julgou irregulares as suas contas e condenou-o ao pagamento do débito apurado.
A condenação decorreu da não comprovação de forma regular da execução física e financeira dos recursos repassados pela União por meio do Convênio n.º 01560/2008, que tinha por objeto a "Festa de Reveillon 2009".
Naquela oportunidade o responsável foi considerado revel por não ter se manifestado nos autos.
O recorrente alega, em síntese: (i) omissão e obscuridade na decisão de considerar a revelia do embargante; e (ii) omissão e obscuridade quanto à incidência da prescrição punitiva e da ressarcitória.
O recurso deve ser conhecido, tendo em vista ser interposto por agente legitimado, no prazo adequado, atendendo aos requisitos de admissibilidade, com fulcro nos arts. 32, inciso II, e 34 da Lei 8.443/1992.
Quanto às alegações atinentes à prescrição punitiva e à prescrição ressarcitória, o acórdão embargado não foi omisso ou obscuro.
No item 19 do voto condutor do aludido aresto tratei da prescrição punitiva, reconhecendo sua ocorrência, pois se passaram mais de 10 (dez) anos entre a irregularidade (15/5/2009) e o ato de ordenação da citação (21/6/2021) .
Com relação à prescrição ressarcitória, fiz as seguintes considerações na decisão ora atacada: 
" (...) 
Adianto, com as vênias de estilo, que dissinto da proposta de prescrição ressarcitória alvitrada pelo Parquet especial.
Embora o julgamento, pelo Supremo Tribunal Federal, no Recurso Extraordinário 636.886/AL (Tema 899) , tenha fixado, com repercussão geral, a prescritibilidade da pretensão de ressarcimento ao erário fundada em decisão de Tribunal de Contas, acrescento que houve recentemente a apreciação de embargos de declaração opostos pela Advocacia-Geral da União (AGU) em face da referida deliberação no sentido de sua rejeição, tendo sido enfatizado que o RE 636.886/AL não se refere à fase constitutiva do título executivo, a cargo dos Tribunais de Contas, mas sim à fase de sua execução, no âmbito do poder judiciário. 
Consoante aduzi no Voto condutor do Acórdão 2107/2022-TCU-Primeira Câmara, recentemente foi prolatado o Acórdão 459/2022-TCU-Plenário, cujo voto vencedor foi produzido pelo Ministro Walton Alencar Rodrigues, em que restou entabulado o entendimento majoritário desta Corte, refletido no seguinte posicionamento, registrado no voto que decidiu o caso concreto em apreciação:
"Até que o Tribunal aprove projeto normativo com regulamentação da temática da prescrição, defendo seja mantido o entendimento consolidado nesta Corte de Contas quanto à imprescritibilidade das ações de reparação de dano ao Erário, com base no Enunciado 282 da Súmula de Jurisprudência do TCU, bem como a prescrição decenal da pretensão punitiva, prevista no artigo 205 do Código Civil, segundo as diretrizes aprovadas pelo Acórdão 1441/2016-TCU-Plenário."
Naquela oportunidade, também decidiu o Tribunal:
"9.8. ordenar à Secretaria-Geral de Controle Externo (Segecex) a formação de grupo técnico de trabalho para que, em processo apartado, apresente a este Plenário projeto de normativo que discipline, de forma completa e detalhada, o tema da prescrição da pretensão ressarcitória e da prescrição da pretensão punitiva no âmbito do controle externo, tendo por base jurisprudência predominante do Supremo Tribunal Federal, adequando-a às especificidades das diversas formas de atuação do Tribunal de Contas da União, devendo incluir, no estudo que fundamentará o projeto de normativo, avaliação do impacto das teses prescricionais discutidas sobre as responsabilidades e danos apurados nos processos em andamento no Tribunal, sobretudo os mais sensíveis, relevantes e de elevada materialidade.
Observa-se, portanto, que a tese ainda vigente - enquanto não aprovada orientação diversa sobre a matéria, por normativo a ser deliberado em Plenário, e após os devidos estudos - é pela imprescritibilidade das ações de ressarcimento, baseado no disposto na Súmula TCU 282.
Assim, em homenagem ao princípio do Colegiado, continuo a seguir a jurisprudência unânime nesta Corte de Contas no sentido da imprescritibilidade das ações de ressarcimento ao Erário, consoante Enunciado 282 da Súmula de Jurisprudência do TCU".
Portanto, não há obscuridade e nem omissão na decisão proferida pelo Tribunal em relação a esses dois pontos.
O embargante alega, ainda, que a sua citação não foi válida e que a deliberação embargada deveria ser anulada.
Como se observa na peça 87, a primeira notificação do responsável foi devolvida com a observação "Rua desconhecida". Na peça 88, a notificação foi devolvida com o registro "mudou-se". Por fim, a citação foi enviada para o endereço Sitio Serrote Fazenda Tentação, s/n, Zona Rural, São João do Rio do Peixe, que foi devolvida pelos Correios com a inscrição "não procurado".
Assim, procedeu-se a citação do recorrente por edital (peça 91) e em razão do seu não comparecimento aos autos, decretou-se a sua revelia.
A devolução de correspondência com a inscrição "não procurado" significa que o destinatário fica em localidade onde os Correios não fazem entregas. Isso ocorre quando a agência postal realiza a chamada "entrega interna", procedimento previsto na Portaria 567, de 29/11/2011, segundo o qual cada cidadão deve ir à respectiva agência para retirar suas encomendas e comunicações. Tal procedimento é adotado em zonas rurais e/ou em cidades com menor população, nos termos da mencionada norma.
No presente caso, tal motivo seria justificado por encontrar-se em área rural.
Nesse ponto entendo que alegação do responsável procede.
A situação em apreço se amolda ao disposto no seguinte enunciado da jurisprudência selecionada desta Casa, extraído dos Acórdão 4851/2017-TCU-Primeira Câmara, de minha relatoria, 2.181/2021-TCU-2ª Câmara, relator Ministro Marcos Bemquerer, e 3.191/2022-TCU-2ª Câmara, relator Ministro Antonio Anastasia:
"Antes de promover a citação por edital, o TCU, para assegurar a ampla defesa, deve buscar ao máximo outros meios possíveis para localizar e citar o responsável, nos limites da razoabilidade, a exemplo das medidas previstas no art. 6.º, inciso II, da Resolução-TCU 170/2004, fazendo juntar aos autos documentação ou informação comprobatória dos diferentes meios experimentados que restaram frustrados, como também da impossibilidade em localizá-lo, demonstrando, quando for o caso, que ele está em lugar ignorado, incerto ou inacessível, procedimento que deve ser adotado mesmo quando for lançada pelos Correios a informação 'não procurado' no cartão de aviso de recebimento da comunicação processual remetida ao responsável".
Nesse sentido, transcrevo trechos da parte dispositiva do Acórdão 4851/2017-TCU-Primeira Câmara, no qual fiz as seguintes considerações:
"6. Assiste razão à recorrente em relação à nulidade de sua citação e, portanto, de sua condenação. Observo que, embora o ofício citatório tenha sido adequadamente endereçado, para a residência da responsável, os Correios não lograram êxito em entregar-lhe, efetivamente, a comunicação processual. Numa das vezes, o endereço foi tido como insuficiente, por não existir o número indicado. Na outra ocasião, foi lançada a informação 'não procurado' no cartão de aviso de recebimento.
7. Assim, comprovadamente, a citação não foi entregue no endereço da responsável. Observo que o endereço estava completo, tanto que era nele que a responsável recebia outras correspondências. Também é fato que a situação 'não procurado' se mostra, a princípio incompatível com a localização do imóvel, que se situa na região central da cidade, e, também, com o fato de não haver anotações no cartão de AR referentes às visitas de carteiro à residência da destinatária.
8. Entendo aplicar-se à espécie os entendimentos externado quando da edição do Acórdão 2999/2016-TCU-Plenário, no sentido de que a melhor interpretação da Resolução TCU 170/2004, omissão em relação à situação 'não procurado', é a de que essa informação não caracterizada a condição de 'inacessível' do responsável, que autorizaria a citação ficta. Como ficou assentado no precedente que menciono, o Tribunal, para assegurar a ampla defesa, 'deve buscar ao máximo outros meios possíveis para comunicar o responsável, nos limites da razoabilidade, fazendo juntar aos autos documentação ou informação comprobatória dos diferentes meios experimentados que restaram frustrados, como também da impossibilidade em localizá-lo, demonstrando, quando for o caso, que ele está em lugar ignorado, incerto ou inacessível'.
9. No caso presente, não foi realizada qualquer pesquisa em sites, processos, órgãos parceiros, cadastros públicos e privados, ao contrário do que prescreve o art. 6º da sobredita Resolução 170/2004". (grifou-se) 
Nessa mesma linha, em julgado recente (Acórdão 3191/2022-TCU-Segunda Câmara, relator Ministro Antonio Anastasia) o TCU decidiu que não deve ser considerada válida a citação por edital quando as comunicações retornarem com a informação "não procurado", no qual constou a seguinte orientação à Segecex, com os devidos fundamentos jurídicos: 
"Com efeito, o procedimento adotado pela unidade técnica não observou a regulamentação do tema no TCU, disposta na Resolução 170/2004, segundo a qual a citação por edital somente é cabível quando o responsável for localizado, devendo-se entender como não localizado aquele que está em local incerto, ignorado ou inacessível. É o que diz o art. 3º, especialmente seu inciso IV e seu §2º, com a seguinte redação:
Art. 3º As comunicações serão encaminhadas aos seus destinatários por meio de:  (NR) (Resolução-TCU nº 235, de 15/09/2010, BTCU 36/2010, DOU de 20/09/2010) 
I - correio eletrônico, fac-símile ou telegrama;
II - servidor designado;
III - carta registrada, com aviso de recebimento;
IV - edital publicado no Diário Oficial da União, quando o seu destinatário não for localizado, nas hipóteses em que seja necessário o exercício de defesa.
V - plataforma de serviços digitais Conecta-TCU ou outra solução de tecnologia da informação adotada pelo Tribunal com funcionalidades específicas de comunicação processual.  (AC) (Resolução-TCU nº 316, de 22/04/2020, BTCU Deliberações 75/2020) 
§ 1º Utilizada a forma de fac-símile prevista no inciso I deste artigo, deverá a unidade técnica competente, no prazo de até cinco dias, remeter o original ao destinatário.
§ 2º Considera-se não localizado, para os fins do que dispõe o inciso IV deste artigo, o destinatário que estiver em lugar ignorado, incerto ou inacessível.
Conforme acredito ter demonstrado, o ora embargante reside em local certo, conhecido e acessível, mas que apenas não foi procurado pelos Correios por decisão mercadológica daquela própria empresa postal. Desse modo, entendo não atendidos os pressupostos autorizadores da citação por edital.
Por outro lado, o próprio art. 3º prevê outras opções para se efetivar a citação do responsável como, por exemplo, a designação de servidor para a entrega da citação pessoalmente, nos termos do inciso II do aludido art. 3º.
Seria ainda possível a adoção de outras providências, tais como a solicitação de auxílio ou colaboração à unidade jurisdicionada ou órgão de controle interno, à secretaria do TCU situada na unidade da federação na qual reside o destinatário ou ainda aos órgãos de controle externo estaduais.
Todas essas providências estão previstas nas alíneas 'b', 'c' e 'd' do inciso II do art. 6º da citada Resolução 170/2004, para os casos em que os Correios informam que o destinatário mudou-se, é desconhecido ou que o endereço é insuficiente, mas que, a meu ver, são aplicáveis por analogia também à hipótese em que os Correios devolvem a correspondência com a inscrição 'não procurado', com o seguinte teor:
Art. 6º Na hipótese de os Correios informarem que o destinatário:
 (...) 
II - mudou-se, é desconhecido ou que o endereço é insuficiente, caberá à unidade remetente adotar uma ou mais das seguintes providências:
 (...) 
b) solicitação de auxílio à unidade jurisdicionada ou órgão de controle interno ao qual esteja vinculado o destinatário ou o processo;
c) solicitação de colaboração à secretaria do Tribunal na unidade da federação em que se supõe residir o destinatário;
d) solicitação de colaboração dos órgãos de controle externo estaduais.
Considerando a lacuna constante da Resolução 170/2004, porquanto não disciplina expressamente sobre os procedimentos a serem adotados nas hipóteses em que os Correios devolvem a correspondência com a inscrição 'não procurado', entendo pertinente fazer constar do acórdão orientação à Segecex sobre o assunto, conforme disposto neste voto" (grifou-se) .
As situações ocorridas nas decisões transcritas acima são idênticas a destes autos. Dessa forma, mostra-se irregular a notificação do embargante por edital, motivo pelo qual deve ser considerada nula e, por consequência deve-se declarar a nulidade do Acórdão 2850/2022-TCU-Primeira Câmara.
Por outro lado, o fato de o responsável alegar conhecimento do teor da decisão do TCU, em sua peça recursal (peça 115) , afasta a necessidade da renovação da citação do embargante, pois o comparecimento espontâneo do responsável aos autos supre eventual vício na notificação, haja vista o teor dos Acórdão 1514/2008-TCU-Primeira Câmara (Relator Ministro Guilherme Palmeira) , e 2.041/2008-2ª Câmara (Relator Ministro Aroldo Cedraz) , assim como o ditado pelo art. 239, § 1º, do Código de Processo Civil, aplicado subsidiariamente ao procedimento desta Corte.
No mesmo sentido, o Regimento Interno do TCU dispõe:
"Art. 179 (...) 
§ 4º Supre a falta da citação ou da audiência o comparecimento espontâneo do responsável, desde que havido após a determinação do Tribunal ou do relator prevista no inciso II ou III do art. 202".
Tendo em vista essa ocorrência, considero que o comparecimento do responsável nos autos corresponde a citação válida, de modo que se deve dar ciência ao embargante de que o prazo de quinze dias para a apresentação das suas alegações de defesa começará a fluir a partir da data da presente deliberação sobre o mérito dos embargos. 
Ante o exposto, manifesto-me por que o Tribunal aprove o acórdão que ora submeto à deliberação deste Colegiado.
TCU, Sala das Sessões, em 20 de setembro de 2022.
AUGUSTO SHERMAN CAVALCANTI 
Relator